【裁判字號】    98,台上,60
【裁判日期】    980108
【裁判案由】    殺人未遂等罪
【裁判全文】
最高法院刑事判決                九十八年度台上字第六０號
上   訴   人  台灣高等法院台南分院檢察署檢察官
上訴人即被告  甲○○
選 任辯護 人  賴鴻鳴律師
              黃俊達律師
              劉錦勳律師
上訴人即被告  乙○○
選 任辯護 人  吳俊昇律師
被        告  丙○○
上列上訴人等因被告等殺人未遂等罪案件，不服台灣高等法院台
南分院中華民國九十七年十月二十二日第二審判決（九十七年度
上訴字第九一一號，起訴案號：台灣雲林地方法院檢察署九十六
年度偵字第二二六六、二七七一號），提起上訴，本院判決如下
：
    主  文
原判決撤銷，發回台灣高等法院台南分院。
    理  由
本件原判決認定上訴人即被告甲○○、乙○○有其事實欄所載共
同未經許可，持有94DA型制式手槍及共同於民國九十六年二月二
十二日殺人未遂之犯行，因而維持第一審論渠等以共同未經許可
，持有制式手槍罪，均量處有期徒刑五年二月，併科罰金新台幣
十萬元；及共同殺人未遂罪，分處甲○○、乙○○有期徒刑八年
，褫奪公權四年及有期徒刑七年六月，褫奪公權三年六月；並均
諭知罰金如易服勞役之折算標準及宣告相關之從刑；復就主刑之
有期徒刑部分，定其應執行之刑為甲○○有期徒刑十二年六月、
乙○○有期徒刑十二年；另以公訴意旨略稱：乙○○、被告丙○
○與王齡毅另基於殺人及持有制式手槍、子彈之犯意聯絡，於九
十六年四月二十二日晚間，由丙○○開車搭載乙○○、王齡毅，
持槍尾隨王永富所搭乘之友人車輛至雲林縣虎尾鎮○○路、中正
路口第一商業銀行前，見王永富獨自下車步行至對街，即推由王
齡毅持槍下車近身朝王永富胸、腹、四肢射擊子彈八發，致王永
富受有胸、腹部穿刺傷、橫膈膜、脾臟、胰臟撕裂傷等傷害等情
；因認渠等共同涉犯刑法第二百七十一條第二項、第一項殺人未
遂及槍砲彈藥刀械管制條例第七條第四項、第十二條第四項之未
經許可持有制式手槍、子彈罪嫌。惟經審理結果，認為不能證明
渠等犯此部分罪行，因而維持第一審就該等部分諭知渠等無罪之
判決；俱駁回檢察官及甲○○、乙○○在第二審之上訴；固非無
見。
惟查：(一)、共同正犯之所以應對其他共同正犯所實行之行為負其
全部責任者，以就其行為有犯意之聯絡為限，若他犯所實行之行
為，已超越原計畫之範圍，而為其所難預見者，對他犯而言，固
僅應就其所知之程度，令負責任。惟對超越原計畫範圍之共同正
犯而言，則須就其超越原計畫範圍之犯意與犯行，另論刑責。原
判決事實認定甲○○、乙○○與王齡毅於九十六年二月二十日晚
間至同年月二十二日凌晨間某時，基於殺人之犯意聯絡，謀議推
由甲○○伺機狙殺王永富；嗣甲○○於九十六年二月二十二日上
午著手實施時，因見王郁文、林銘鎮與王永富共乘一車，為達狙
殺王永富之目的，方對王郁文、林銘鎮二人另萌殺人之未必故意
等情（見原判決事實欄第二段）。如若無誤，似認甲○○、乙○
○與王齡毅當次謀議殺害之對象僅「王永富」一人，至就王郁文
、林銘鎮部分，則事前並未合謀，而係甲○○於行為時超越原計
畫範圍，基於個人獨立之意思所為。乃原判決理由第貳欄三之(三)
卻謂乙○○與王齡毅，就甲○○對王郁文、林銘鎮殺人未遂部分
犯行，亦同有犯意聯絡，應負共同正犯之責（見原判決第二二頁
第六至八行），其事實認定與理由載述兩相歧異，自有理由矛盾
之可議。又原判決認定甲○○、乙○○、王齡毅為九十六年二月
二十二日殺害王永富未遂犯行之共同正犯，但就渠等究竟如何具
有犯意聯絡，並未說明其所憑證據及認定之理由，併嫌理由不備
。(二)、槍砲彈藥刀械管制條例所謂「寄藏」係指受寄藏匿而言。
申言之，即原持有人為免物之被搜獲或發現而託之暫為藏匿、保
管之意，與單純持有之行為有別。原判決援採乙○○警詢、偵查
之供詞，資為認定甲○○、乙○○與王齡毅間有共同「持有」
94DA型制式手槍及子彈犯行之論據。然乙○○於警詢係陳稱：「
（提示查扣之手槍一把，是否為你所有或曾經持有過？）這把槍
是甲○○所有，因在九十六年二月二十日我們到鄭欽鍵家時，甲
○○將該把槍枝託我保管」、而於偵查中亦供稱：「我當天和甲
○○要去鄭欽鍵家，……，在車上時，甲○○說我有穿外套，槍
寄放在我這裡，……，槍我接手後就放在腰部夾克遮著」等語（
見原判決第六頁第十八至三十行）。所述若屬非虛，則乙○○所
為究係「寄藏」或「持有」槍枝？即非無疑義。原判決未予釐清
究明，遽行判斷，同有未洽。(三)、未經許可持有槍、彈罪，其持
有之繼續為行為之繼續，至持有行為終了時，均論以一罪，不得
割裂。若以之犯他罪，兩罪間之關係如何，端視其開始持有之原
因為斷。如早已非法持有槍、彈，後另起意犯罪，或意圖犯甲罪
而持有槍、彈，卻持以犯乙罪，均應以數罪併罰論處；如行為人
為犯特定之罪而持有槍、彈，並於持有槍、彈後即緊密實行該特
定犯罪，雖其持有槍、彈之時、地與犯特定罪之時、地，在自然
意義上非完全一致，然二者仍有部分合致，且犯罪目的單一，依
一般社會通念，認應評價為一罪方符合刑罰公平原則，如予數罪
併罰，反有過度處罰之虞，與人民法律感情亦未契合；是於牽連
犯廢除後，適度擴張一行為概念，認此情形為一行為觸犯數罪名
之想像競合犯，方屬適當。原判決認定，王齡毅係於「九十六年
二月二十日晚間」八時四十五分許，將94DA型制式手槍及子彈交
付與甲○○，甲○○再交由乙○○而共同持有上開槍彈；復認定
王齡毅與甲○○、乙○○共同謀議持上開槍彈殺害王永富之時間
為「九十六年二月二十日晚間至同年月二十二日凌晨間之某日（
時）」，嗣並由甲○○依渠等謀議於當月二十二日上午，持前揭
槍、彈射擊王永富成傷等情。如果無訛，揆諸上開說明，上訴人
等此部分所為，是否以一行為觸犯槍砲彈藥刀械管制條例第七條
第四項未經許可持有制式手槍、第十二條第四項未經許可持有子
彈及刑法第二百七十二條第二項、第一項殺人未遂罪，而應依刑
法第五十五條從一重之殺人未遂罪處斷？尚非毫無研求之餘地。
原判決未詳予剖析慎究並為明白之認定，逕予分論併罰，併有可
議。此部分事實尚屬不明，本院自無從為其適用法律當否之審斷
。(四)、審理事實之法院對於被告有利及不利之證據，應一律注意
，詳為調查，綜合全案證據資料，本於經驗法則以定其取捨，並
將取捨證據及得心證之理由於判決內詳為說明。故證據雖已調查
，而尚有其他部分並未調查，仍難遽為被告有利或不利之認定。
原判決採信丙○○、乙○○之辯詞，認定渠等就王齡毅於九十六
年四月二十二日晚間持槍射擊王永富成傷之行為，事前均不知情
，而為渠等有利之判斷。然丙○○、乙○○對於是日係由丙○○
駕駛自用小客車搭載乙○○及王齡毅，於行經雲林縣虎尾鎮○○
路、中正路口第一商業銀行前，由王齡毅下車持手槍射擊王永富
後，旋由丙○○駕車搭載乙○○及王齡毅離開現場等情，均予坦
認（見原判決理由第參欄二之(二)）。茍屬無訛，則王齡毅當日搭
乘丙○○車輛時，身上顯已攜有具殺傷力之手槍，該槍究置放於
何處？是否為丙○○、乙○○所知悉？如若均然，能否謂渠等對
王齡毅攜槍外出之用意俱屬毫不知情，即不無疑義。況證人陳韋
憲於九十六年五月八日警詢時證稱：「丙○○對我說，如果有人
問起丙○○於案發當日十九時的行蹤，叫我說他是與我一同在嘉
義逛街，替他製造不在場證明」（見虎警偵字第００九六一００
五五三號卷第七三頁），於檢察官偵查中經具結後亦為相同之證
言（見偵二七七一號卷第七八、七九頁），所述若俱為真實，能
否資為不利於丙○○之事證？亦值研酌。乃原審未詳為查究勾稽
，遽為丙○○、乙○○此部分無罪之諭知，尚嫌速斷。以上，或
為上訴人等上訴意旨所指摘，或為本院得依職權調查之事項，因
認有撤銷原判決發回更審之原因。
據上論結，應依刑事訴訟法第三百九十七條、第四百零一條，判
決如主文。
中    華    民    國  九十八  年    一    月    八    日
                      最高法院刑事第九庭
                          審判長法官  洪  文  章
                                法官  王  居  財
                                法官  郭  毓  洲
                                法官  黃  梅  月
                                法官  邱  同  印
      本件正本證明與原本無異
                                      書  記  官
中    華    民    國  九十八  年    一    月   十二   日
                                                      Ｅ


司法院資訊處製作；財團法人民間司法改革基金會備份。
